【裁判字號】    94,上,134
【裁判日期】    950509
【裁判案由】    分割共有物
【裁判全文】
臺灣高等法院民事判決                   94年度上字第134號
上  訴  人  甲○○
訴訟代理人  繆璁律師
複  代理人  李承志律師
被  上訴人  乙○○
訴訟代理人  邱六郎律師
複  代理人  丙○○
上列當事人間請求分割共有物事件，上訴人對於中華民國94年 1
月13日臺灣臺北地方法院93年度訴字第 775號第一審判決提起上
訴，經本院於95年4月25日言詞辯論終結，判決如下：
    主  文
原判決廢棄。
兩造共有如附圖所示21筆土地，其合併分割方法為：如附圖乙案
所示Ａ方案 8筆土地分歸上訴人取得；如附圖乙案所示Ｂ方案13
筆土地分歸被上訴人取得。上訴人應給付被上訴人新台幣參拾柒
萬柒仟捌佰拾參元。
第一、二審訴訟費用由被上訴人負擔2分之1，餘由上訴人負擔。
    事實及理由
一、被上訴人起訴主張：如附圖乙案所示所示21筆土地（下稱系
    爭土地）為兩造共有，應有部分各2分之1，系爭土地並無不
    能分割之協議，依其使用之目的又非不能分割，且系爭土地
    位置相互毗鄰，兩造之應有部分均屬相同，應可合併分割，
    惟被上訴人屢次請求上訴人分割均無法達成協議，爰依民法
    第 823條提起本件訴訟，請求判決兩造共有之21筆土地准予
    合併分割，並聲明分割方法如下：如原判決附表所示編號 1
    、2、3、4、5、6、7、21號土地分歸被上訴人取得，如原判
    決附表所示編號8、9、10、11、12、13、14、15、16、17、
    18、19、20土地分歸上訴人取得。
二、上訴人則以：系爭土地是兩造繼承而得，坐落台北縣石碇鄉
    ○○○段十股寮小段24號土地上，門牌號碼台北縣石碇鄉格
    頭村十股寮 5號房屋，係上訴人於民國（下同）67年間原房
    屋部分倒塌後在原址重新興建及整修，未辦理保存登記，目
    前由上訴人及母親居住，另同小段23-5號土地為水源地，均
    應歸上訴人取得；其他如原判決附表所示編號 3、7、8、10
    、12、13、16、17、18、19、20土地亦應分歸上訴人取得；
    另系爭土地第24地號土地鑑定價值顯與事實不符等語，資為
    抗辯。
三、原審對於被上訴人之請求，判決兩造共有如原判決附表所示
    21筆土地准予分割如原判決附圖一所示：如原判決附圖一所
    示25-1、158、143、143-2、144、23之8、158-5、23-2、15
     4-1、23-3、23-9、158-4、23-5、143-1號，面積各如原判
    決附表所示編號1、2、4、5、6、9、11、13、14、15、16、
    17、18、21土地，及如原判決附圖二所示58、60號、面積各
    如原判決附表所示編號19、20土地分歸被上訴人取得；如原
    判決附圖一所示24、148之1、156、155、23之 6號，面積各
    如原判決附表所示編號 3、7、8、10、12土地分歸上訴人取
    得。被上訴人應給付上訴人新台幣（下同） 668,830元。上
    訴人不服，提起上訴，求為判決：(一)原判決廢棄。(二)兩造共
    有如台北縣新店地政事務所土地複丈成果圖（下稱附圖）所
    示21筆土地，應分割如附圖所示：1.如附圖乙案之Ａ方案所
    示十股寮23-5、23-6、23-9、24、148-1、155、156、158-4
    地號等8筆土地分歸上訴人所有；如附圖乙案之B方案所示十
    股寮23-2、23-3、23-8、25-1、143、143-1、143-2、144、
     154-1、158、158-5地號及崙尾寮58、60地號等13筆土地分
    歸被上訴人所有；或2.如附圖甲案之Ｂ方案所示十股寮23-2
    、23-3、23-5、23-6、23-8、23-9、154- 1、155、156、15
    8-4、158-5地號及崙尾寮58、60地號等13筆土地分歸上訴人
    所有。如附圖甲案之A方案所示十股寮24、25-1、143、143-
    1、143-2、144、148-1、158地號等8筆土地分歸被上訴人所
    有。被上訴人則求為判決駁回上訴。
四、經查，被上訴人主張：系爭土地為兩造所共有，應有部分各
    2分之1，系爭土地並無不能分割之協議，及兩造無法協議分
    割系爭土地等事實，為上訴人所不爭執，並有土地登記謄本
    、調解不成立證明書可證（見原法院卷第10至31頁），堪信
    為真。
五、按「各共有人得隨時請求分割共有物。但因物之使用目的不
    能分割或契約訂有不分割之期限者，不在此限」；「共有物
    之分割，依共有人協議之方法行之。分割之方法，不能協議
    決定者，法院得因任何共有人之聲請，命為左列之分配：一
    、以原物分配於各共有人。二、變賣共有物，以價金分配於
    各共有人。以原物為分配時，如共有人中，有不能按其應有
    部分受分配者，得以金錢補償之」，民法第823條第1項、民
    法第824條第1、2、3項分別定有明文。次按共有物分割方法
    ，法院應斟酌當事人之聲明、共有物之性質、經濟效用及全
    體共有人之利益等公平決之，不受當事人主張之拘束。又以
    原物分配於各共有人時，除應顧及均衡之原則外，並須就各
    共有人應分得之範圍，例如面積多寡、交通、位置等等，予
    以確定（最高法院55年度台上字第1982號判例參照）。查本
    件系爭土地之共有人並無不能分割之協議；依系爭土地之使
    用目的，又非不能分割；且系爭土地位置相互毗鄰，各共有
    人於系爭土地之應有部分均相同；兩造均同意合併分割；並
    分別提出如附圖所示甲、乙兩案（見本院卷第29、51、52、
    62頁），故被上訴人請求土地合併裁判分割，即無不合。茲
    就分割方法審酌如下：
  (一)坐落台北縣石碇鄉○○○段十股寮小段24、148- 1號土地南
    側部分，有門牌號碼台北縣石碇鄉格頭村十股寮 5號一層水
    泥磚造建物，其公廳部分係兩造之父所蓋，其餘部分為上訴
    人所蓋，現由上訴人及兩造之母居住；水源地是國有之 157
    地號土地，前開建物用水，水管經過23-5地號土地，有土地
    複丈成果圖、勘驗筆錄可稽（見本院卷第51頁、原審卷第79
    頁）。上開房屋北側有 3公尺寬產業道路自西南向東北方，
    行經同小段154-1號土地，與148-1號土地相鄰之同小段 155
    、156、23-2、23- 5號土地，有部分係上訴人種植之菜園；
    同小段158、25-1號土地雜草叢生；又同小段158、23-5、15
    8-4、23-8、158-5號土地南側雖面臨北宜路（台九線），惟
    均屬往南昇高之陡坡無法通行；與23-5號土地相鄰之23-9號
    土地則為北宜路道路用地；另同小段 154-1、23-3號土地均
    屬閒置， 154-1號土地並有3座高氏祖先墳墓；同小段148-1
    號土地自前揭 3公尺寬產業道路以北為往北下降之陡坡，其
    上為雜生樹林；與148-1號土地北側接續相鄰之同小段144、
    143-2、143號土地，亦均屬往北下降之陡坡，其上亦為雜生
    樹林；另 143-2號及143號間之同小段143-1號土地則為台北
    縣第47號縣道；坐落台北縣石碇鄉○○○段崙尾寮小段58、
    60號土地均屬平地，其上為野生樹木雜草，58號土地與產業
    道路相鄰邊有小水溝等情，有勘驗筆錄、台北縣新店地政事
    務所製作之複丈成果圖、現場照片可稽（見原審卷第78至83
    頁、第95至104頁）。
  (二)被上訴人對其自民國58年起離家在外發展，目前並未使用系
    爭土地、建物乙節並不爭執，上訴人現與兩造之母居住在台
    北縣石碇鄉格頭村十股寮 5號房屋（坐落台北縣石碇鄉○○
    ○段十股寮小段24、148-1號土地），並於鄰近之同小段155
    、 156號土地種植農作物，本院考量土地實際使用現狀，同
    小段24、148- 1、155、156號土地應分由上訴人取有。又同
    小段23-6號土地緊鄰155、156號土地，將其分歸上訴人取得
    ，上訴人分得土地南側將較為平整。上訴人及兩造之母居住
    之建物，其水管經過23-5地號土地，與23-5號土地相鄰之23
    -9號土地則為北宜路道路用地，158-4地號土地則與23-5 地
    號及23-9地號土地毗鄰，為期土地使用上完整，應一起分配
    ，故如附圖乙案所示Ａ方案分由上訴人取得；如附圖乙案所
    示B方案則分由被上訴人取得。
  (三)原審分割方案，被上訴人並未不服，上訴人雖提起上訴，惟
    僅認：24地號土地鑑定之價格3,611,850元太高，應減少4分
    之 1云云（見本院卷第90頁），足見原審分割方案之基本原
    則，兩造尚能接受，僅須部分調整。兩造均偏好原審分配與
    被上訴人之部分，主張該部分應分配給自己取得（見本院卷
    第23、24頁），足見原審之分配方法尚未完全公平。本院將
    24地號土地部分送請鑑定人環球不動產鑑定有限公司重新鑑
    定，鑑定人考慮該地有 398平方公尺，被設定地上權部分僅
    26.45 平方公尺，其係丙種建築用地，有建物、水電、門牌
    、土地又已整平，認減少 4分之1過多，建議以不超過15%為
    限，有該公司95年2月24日95年環陳字第2號函可證（見本院
    卷第97頁）。本院斟酌系爭24地號土地之位置、用地區分、
    使用情形、地上權設定之面積、及被上訴人已表示要放棄地
    上權等情（見本院卷第 107頁）等情，並參酌鑑定人本其專
    業判斷所為之鑑定報告，認前開24地號土地之價格以減少15
    %，即土地價值以3,070,073元（3,611,850×75%=3,070,073
    ，元以下四捨五入）計算為宜。上訴人就24地號土地鑑定價
    格為何應減少4分之1，並未舉證以實其說，自不足取。如附
    圖所示乙案與原審分割方案之差別在於將23-5、23-9、158-
     4地號土地改由上訴人取得，本院認變更金錢補償之金額，
    及原鑑定價值，已足彌補被上訴人之損失。
  (四)被上訴人提出如附圖所示甲案，並表示同意上訴人優先選擇
    Ａ方案或Ｂ方案（見本院卷第51頁）；上訴人則提出如附圖
    所示乙案亦表示同意被上訴人優先選擇Ａ方案或Ｂ方案（見
    本院卷第29頁）。惟嗣後兩造均反悔，主張如附圖甲案所示
    Ｂ方案部分，應分歸自己取得（見本院卷第62、63頁）。上
    訴人另主張：如採乙案，Ａ方案部分應分歸上訴人取得云云
    （見本院卷第63、64頁）。上訴人係居住於台北縣石碇鄉○
    ○○段十股寮小段24、148- 1號土地上之房屋，竟不願取得
    Ａ方案之土地，顯見如附圖甲案之分配利益失衡；如上訴人
    取得附圖甲案所示Ｂ方案之土地，亦將衍生24、148- 1地號
    拆屋還地問題。又上訴人居住於24、148-1地號；在155、15
     6、23-2、23-5地號土地耕作，如附圖所示甲案，將其土地
    分歸兩人取得，亦未顧及使用現狀。故甲案並非適當之方案
    。
  (五)系爭土地經送環球不動產鑑定有限公司鑑定結果，如附圖乙
    案所示Ａ方案部分，其價值如附表所示，合計 6,535,033元
    ；如附圖乙案所示Ｂ方案部分，其價值如附表所示，合計5,
     657,200元，有環球不動產鑑定有限公司93年10月22日93環
    鑑字第8086號函及該公司95年2月24日95年環陳字第2號函可
    佐，則上訴人所分得之土地價值較被上訴人分得土地價值高
    377,833元（6,035,033-5,657,200），上訴人應以金錢補償
    被上訴人。
六、綜上所述，被上訴人請求裁判合併分割兩造共有之土地，為
    有理由，原審分割方法並不妥當，上訴論旨指摘原判決不當
    求為廢棄，為有理由，爰予廢棄改判如主文第 2項所示。又
    因共有物分割之事件涉訟，由敗訴當事人負擔訴訟費用顯失
    公平者，法院得酌量情形，命勝訴之當事人負擔其一部，民
    事訴訟法第80條之 1定有明文。查被上訴人雖因兩造無法達
    成分割協議而提起訴訟，上訴人並提起上訴，惟當事人主張
    之分割方法，僅供法院參考，就該部分並不生其訴有無理由
    問題，如僅因法院准其割共有物，即命他造當事人負擔全部
    訴訟費用，不免失衡，故即應由兩造各負擔2分之1，始符公
    平。
七、本件事證已臻明確，兩造其餘攻擊、防禦方法及未經援用之
    證據，經本院審酌後認對判決結果不生影響，爰不一一論列
    ，附此敘明。
八、據上論結，本件上訴為有理由，依民事訴訟法第 450條、第
    80條之1，判決如主文。
中    華    民    國    95    年    5    月    9      日
                      民事第十一庭審判長法  官  鄭雅萍
                                        法  官  薛中興
                                        法  官  林恩山
正本係照原本作成。
如不服本判決，應於收受送達後20日內向本院提出上訴書狀，其
未表明上訴理由者，應於提出上訴後20日內向本院補提理由書狀
（均須按他造當事人之人數附繕本）上訴時應提出委任律師或具
有律師資格之人之委任狀；委任有律師資格者，另應附具律師資
格證書及釋明委任人與受任人有民事訴訟法第 466條之一第一項
但書或第二項（詳附註）所定關係之釋明文書影本。
中    華    民    國    95    年    5     月    11    日
                                        書記官  周淑靜
附註：
民事訴訟法第四百六十六條之一（第一項、第二項）：
對於第二審判決上訴，上訴人應委任律師為訴訟代理人。但上訴
人或其他法定代理人具有律師資格者，不在此限。
上訴人之配偶、三親等內之血親、二親等內之姻親，或上訴人為
法人、中央或地方機關時，其所屬專任人員具有律師資格並經法
院認為適當者，亦得為第三審訴訟代理人。
附表
Ａ方案
┌───┬────────┬─────────┬───┐
│地  號│面積（平方公尺）│鑑定價格（新台幣）│備註  │
├───┼────────┼─────────┼───┤
│23-5  │1677            │654,030           │      │
├───┼────────┼─────────┼───┤
│23-6  │131             │51,090            │      │
├───┼────────┼─────────┼───┤
│23-9  │146             │65,700            │      │
├───┼────────┼─────────┼───┤
│24    │398             │3,070,073         │減15％│
├───┼────────┼─────────┼───┤
│148-1 │4237            │1,652,430         │      │
├───┼────────┼─────────┼───┤
│155   │204             │79,560            │      │
├───┼────────┼─────────┼───┤
│156   │994             │387,660           │      │
├───┼────────┼─────────┼───┤
│158-4 │191             │74,490            │      │
├───┼────────┼─────────┼───┤
│合計  │                │6,035,033         │      │
└───┴────────┴─────────┴───┘
Ｂ方案
┌───┬────────┬─────────┬───┐
│地  號│面積（平方公尺）│鑑定價格（新台幣）│備註  │
├───┼────────┼─────────┼───┤
│23-2  │509             │198,510           │      │
├───┼────────┼─────────┼───┤
│23-3  │645             │251,550           │      │
├───┼────────┼─────────┼───┤
│23-8  │69              │26,910            │      │
├───┼────────┼─────────┼───┤
│25-1  │330             │128,700           │      │
├───┼────────┼─────────┼───┤
│143   │370             │144,300           │      │
├───┼────────┼─────────┼───┤
│143-1 │160             │62,400            │      │
├───┼────────┼─────────┼───┤
│143-2 │1,429           │571,600           │      │
├───┼────────┼─────────┼───┤
│144   │2,216           │864,240           │      │
├───┼────────┼─────────┼───┤
│154-1 │3,173           │1,237,470         │      │
├───┼────────┼─────────┼───┤
│158   │3,195           │1,246,050         │      │
├───┼────────┼─────────┼───┤
│158-5 │543             │211,770           │      │
├───┼────────┼─────────┼───┤
│58    │553             │248,850           │      │
├───┼────────┼─────────┼───┤
│60    │1,033           │464,850           │      │
├───┼────────┼─────────┼───┤
│合計  │                │5,657,200         │      │
└───┴────────┴─────────┴───┘


司法院資訊處製作；財團法人民間司法改革基金會備份。
